【裁判字號】    91,交上更(一),13
【裁判日期】    920829
【裁判案由】    過失致死
【裁判全文】
臺灣高等法院刑事判決                        九十一年度交上更(一)字第一三號
    上  訴  人
    即  被  告  甲○○
    選任辯護人  陳峰富律師
                蕭世光律師
右上訴人，因過失致死案件，不服臺灣板橋地方法院，八十七年度交訴字第二九號，
中華民國八十八年六月二十三日第一審判決（起訴案號：臺灣板橋地方法院檢察署八
十六年偵字第一二五二四號）提起上訴，經判決後，由最高法院第一次發回更審，本
院判決如左：
    主  文
原判決關於甲○○部分撤銷。
甲○○從事業務之人，因業務上之過失致人於死，處有期徒刑陸月，如易科罰金以
佰元折算壹日，緩刑年。
    事  實
一、甲○○係台北縣板橋市○○路十五號中興醫院外科醫師（現已離職，另在私人醫
    院行醫），為從事醫療業務之人。緣有行人蕭源茂於八十六年四月十七日晚上六
    時五十分許，酒後在同縣中和市○○路五二一號前未依規定行走行人穿越道，貿
    然穿越道路，致遭亦疏未注意車前狀況，隨時採取必要安全措施之蔡進陽（業已
    判刑確定）所駕自用小客車撞及，使蕭源茂受有胸部外傷合併左側鎖股骨折，左
    側第四、五、六、七肋骨骨折及皮下瘀傷、浮腫，左前臂深部撕裂傷深及肌腱斷
    裂，雙下肢多處擦挫傷等傷害。蕭源茂於當晚七時三十分許，為救護車緊急送至
    上開中興醫院，由甲○○負責急診。甲○○本應注意並能注意蕭源茂遭猛烈撞擊
    後，不僅因胸部外傷而有鎖骨、肋骨骨折，頸部皮下氣腫，還有意識混沌、兩側
    瞳孔不等大，心電圖及血液生化檢查又顯示心肌有變化，竟疏未注意依一般正當
    醫療程序，做Ｘ光、電腦斷層檢查，及照會心臟專科醫師，施以適當之防護治療
    措施，遷延至當晚十時十分許，將蕭源茂送入手術室準備施行傷口擴創術時，因
    發現蕭源茂呼吸微弱，胸廓擴張不全，經施以急救，延至翌日（四月十八日）凌
    晨三時十分，蕭源茂仍不治死亡。
二、案經台北縣警察局中和分局報請及被害人蕭源茂之子乙○○訴請台灣板橋地方法
    院檢察署檢察官偵查起訴。
    理  由
一、訊據上訴人即被告甲○○對於伊係中興醫院醫師，在右揭時、地為車禍傷者即被
    害人蕭源茂進行急救，最後仍告不治等情，已坦承不諱，但矢口否認有何過失，
    辯稱：被害人於八十六年四月十七日晚間七時許到院時，滿口酒味，因有大量飲
    酒，造成血液生化檢驗值遭到干擾，迨至翌（十八）日凌晨三時十分，因心跳呼
    吸停止而心肺衰竭死亡，應屬醫學上所稱之「猝死」，此種死因並非氣胸或血胸
    ，自非伊所能預見，亦無法避免，自不能令伊負過失罪責云云。惟查：
  (一)被害人蕭源茂因車禍而受有胸部外傷合併左側鎖骨骨折，左側第四、五、六、七
    肋骨骨折及皮下瘀傷、浮腫，左前臂深部撕裂傷及肌腱斷裂，雙下肢多處擦挫傷
    ，有被害人之病歷資料影本一份在卷可徵。
  (二)被害人因急救無效，發生死亡結果，復據檢察官勘驗，製有相驗屍體證明書、驗
    斷書及死亡證明書等存卷可考。
  (三)被害人死亡原因，上開相驗結果認係胸部出血、挫傷、肋骨骨折等情，但經送國
    立台灣大學醫學院附設醫院鑑定則認：「病人蕭源茂（以下簡稱蕭先生）因早期
    胃癌於七十五年十月二十四日住入本院外科部病房，於同年十月二十九日接受胃
    亞全切除術，同年十一月十日出院。七十八年九月八日至本院外科門診做最後一
    次追蹤。蕭先生所患胃癌與是否飲酒及車禍撞擊而加重病情無關。病人因車禍導
    致左胸處肋骨骨折、鎖骨骨折，以及多處外傷血腫，胸部Ｘ光檢查顯示，除肋骨
    骨折外，併合併胸內血腫，此種大規模的撞車，足以使肺部挫傷，嚴重受損，只
    是Ｘ光尚未表現出來。Ｘ光無氣血胸而病人有肋骨骨折時，通常應給予止痛固定
    ，並隨時觀察其呼吸及心臟狀況。肋骨骨折造成胸內大量出血，心跳會加快，心
    肺復甦術（ＣＰＲ）有可能造成病人氣胸或血胸」，有該醫院八十八年十一月十
    九日八八校附秘字第二五一一九號函一件在卷可稽，固未便遽認被害人致死原因
    為氣胸、血胸，經行政院衛生署醫事審議委員會第一次鑑定則謂：「本案於急診
    醫療過程，避重（按指胸部傷害）就輕（按指臂傷），應有過失。」有該署八十
    六年十一月二十五日衛署醫字第八六○七一○八八號函在案可參，第二次及第三
    次鑑定時，則明白指出：「被害人之死因應起於『胸部出血、肋骨骨折』等以外
    之問題」，有同署九十一年十二月十一日衛署醫字第○九一○○七八五二六號函
    及九十二年七月十日衛署醫字第○九二○二一一○五八號函存卷可憑，可見被告
    否認被害人係因氣胸、血胸而死亡，尚屬可信，檢察官及法醫師之上開驗斷，則
    因與Ｘ光所示不同，要無可採。
  (四)然而，被害人縱非因氣胸、血胸而致死亡，但據病歷記載，當時兩側瞳孔不等大
    （左三．五ｍｍ，右三．○ｍｍ），且依其急診時所作之生化緊急檢查顯示，Ｇ
    ＯＴ為120mg/d1、ＧＰＴ為58mg/d1、ＣＰＫ為220mg/d1、CK-MB為200mg/d1等數
    值都高於正常值，顯示病患心肌有某種程度之傷害，復觀察其心電圖變化，足令
    人懷疑心臟及頭部可能也有病變或傷害，依一般程序，應加做頭部電腦斷層檢查
    及照會心臟專科醫師，迭經該醫事審議委員會第二次及第三次鑑定時說明綦詳，
    被告卻未對於被害人加做頭部電腦斷層檢查及照會心臟專科醫師，為被告所不否
    認。
  (五)參以本件車禍肇事者蔡進陽於偵查中供稱：「由員山派出所再用警車載我到中興
    醫院，到了時間約七時五十分許，我到的時候，林再生（按係蕭源茂之同行友人
    ）已經無礙，只是腳有一點紅腫，而且醫師（指被告甲○○）也講說蕭源茂沒有
    關係，要等到晚上十點才要為蕭源茂做手部受傷的外科手術，而且醫師也講說照
    過Ｘ光片，頭胸部都沒有問題，而且在等著要做手術這段期間將近三個多小時，
    蕭源茂一直在講說很痛，我們就跑去催護士叫醫師趕快處理，但他們都說已經都
    排好手術時間，不願意更動，直到當晚十時三十分許才真正做手術，而且醫師向
    我們說，蕭源茂喝醉酒，酒精濃度很高，不能打止痛劑，怕有副作用。而且推到
    手術室後，才說他肋骨斷二根，而在此之前，根本沒有做醫療處理，而且大約在
    十一時才開始急救，直到翌日三點許，才宣佈急救無效。」（偵卷十一、十二頁
    ）告訴人乙○○在警訊中亦供稱：「直到晚上二十時五分許才進入Ｘ光室檢查，
    當時於外面等候時，醫院都無醫生護士在旁照料，照完Ｘ光後，等候醫師來解釋
    檢驗發覺肋骨斷了兩根，我們通知要趕快處理，護士告訴我們醫師在開另外一人
    的刀，要等到二十二時才能開刀，我們只能等到二十二時才能治療手部，二十二
    時許護士才來將我父親推入手術房外等候，等了約二、三十分鐘，才進入手術房
    ，直到晚上二十三時三十分許才知道很嚴重，肋骨斷了四根，及鎖骨骨折，也沒
    有動手術，才開始急救，當時我們進入手術房才知道沒有進行手術，而是在急救
    ，告訴我們情況危急，要我們準備善後，才推至加護病房急救，但是急救已經無
    效。」（相驗卷十一、十二頁），可見被告根本未詳細察看被害人之病歷記載及
    生化緊急檢查結果，乃無法預見被害人之心臟、頭部可能有病變或傷害，及早加
    做頭部電腦斷層檢查及照會心臟專科醫師，自應認其有應注意並能注意，竟疏未
    注意之過失，上開鑑定意見亦同此結論。
  (六)關於被告辯稱伊有密切觀察被害人之病況及呼吸狀況一節，按如要密切觀察蕭源
    茂之病況，應係在急診室或加護病房內隨時注意密切觀察，衡以被告坦承係將被
    害人送入四樓五二一號普通病房，且被告當晚仍一直在門診看患者等情，再參以
    告訴人指稱：「蕭源茂一直叫胸部疼痛未獲重視，拖延至晚上十點多才將被害人
    推入手術室作手部外傷治療」，足見被告辯稱有對蕭源茂作積極治療，並有密切
    觀察其病況及呼吸狀況云云，應屬無稽。
  (七)另衡以被害人車禍所致受傷情形並非立即之致命傷，而送醫距離死亡時計有八小
    時之久，頻頻呼痛，足見並非「猝死」，苟被告能於被害人送醫時立即仔細察診
    ，當能加做電腦斷層檢查，並照會心臟專科醫師，而可施以必要之防護治療措施
    ，被害人應無發生死亡之可能，故被告之過失行為與被害人死亡之間，自具有相
    當因果關係。至於護士李佳慧、苗道文、蔡美雯所述無非急診、開刀房中之事，
    要與被告之疏失察診之事無關，不足資為有利於被告之證據。
  (八)綜上所述，被告所辯各節，核係畏罪諉卸之詞，要無可採，其犯罪事證已臻明確
    ，縱然過失情節與起訴書所載不盡相同，仍屬同一之社會基本事實，故其犯行可
    以認定。
二、核被告所為，應成立刑法第二百七十六條第二項之業務過失致人於死罪。原審予
    以論罪科刑，固非無見，惟原判決(一)認被告係因疏未注意處理被害人氣胸、血胸
    ，致被害人不治死亡，要與事實不符。(二)未及審酌被告犯罪後已經與被害人之家
    屬達成民事和解之情形，尚有欠周。被告上訴指摘原判決未當，尚非無理由，自
    應由本院將原判決予以撤銷改判。爰審酌被告之素行、過失情節及程度與所生之
    危害暨其犯罪後已與被害人家屬達成民事和解，有和解書在最高法院卷可憑等一
    切情狀，量處如主文所示之刑。又因被告行為後，刑法第四十一條關於易科罰金
    之規定，已於九十年一月十日修正、公布、自同月十二日起生效、施行，比較新
    、舊法之結果，以新法規定有利於被告，自應適用新法，併予諭知易科罰金之折
    算標準。末查被告前未曾受有期徒刑以上刑之宣告，有本院被告全國前案紀錄表
    一份在案可稽，本院衡酌其係過失犯，經此教訓後，當能知所警惕，謹慎行事，
    應無再犯之虞，宣告之刑以暫不執行為適當，爰併予諭知緩刑三年，用啟自新。
據上論斷，應依刑事訴訟法第三百六十九條第一項前段、第三百六十四條、第二百九
十九條第一項前段，刑法第二百七十六條第二項、第二條第一項前段、第四十一條第
一項、第七十四條第一款，罰金罰鍰提高標準條例第一條、第二條，判決如主文。
本案經檢察官李金定到庭執行職務。
中      華      民      國    九十二    年      八      月    二十九    日
                              臺灣高等法院刑事第十四庭
                                  審判長法  官  陳  祐  輔
                                        法  官  陳  國  文
                                        法  官  洪  昌  宏
右正本證明與原本無異。
如不服本判決，應於收受送達後十日內向本院提出上訴書狀，其未敘述上訴之理由者
並得於提起上訴後十日內向本院補提理由書（均須按他造當事人之人數附繕本）。
                                        書記官  廖  月  女
中      華      民      國    九十二    年      九      月      二      日
附錄：本案論罪科刑法條全文
中華民國刑法第二百七十六條
 (過失致死罪)
因過失致人於死者，處二年以下有期徒刑、拘役或二千元以下罰金。
從事業務之人，因業務上之過失犯前項之罪者，處五年以下有期徒刑或拘役，得併科
三千元以下罰金。


司法院資訊處製作；財團法人民間司法改革基金會備份。
